【裁判字號】    99,上易,2276
【裁判日期】    991109
【裁判案由】    家暴傷害等
【裁判全文】
臺灣高等法院刑事判決                99年度上易字第2276號
上  訴  人  臺灣臺北地方法院檢察署檢察官
上  訴  人
即  被  告  乙○○
被      告  甲○○
上列上訴人因被告家暴傷害案件，不服臺灣臺北地方法院99年度
易字第1100號，中華民國99年9月1日第一審判決（起訴案號：臺
灣臺北地方法院檢察署99年度偵字第4579號），提起上訴，本院
判決如下：
    主  文
上訴駁回。
    事  實
一、乙○○與甲○○係父子，2 人為家庭暴力防治法第3 條第 3
    款之家庭成員關係。乙○○與甲○○之母蔡玉霞已離婚數十
    年，蔡玉霞與兒子甲○○、劉國緯居住於臺北縣新店市○○
    街8巷17號5樓、6樓（下稱17號5樓、17號6 樓），該房屋登
    記所有權人為甲○○，乙○○於民國98年12月間甫自大陸地
    區回臺，暫住上址6 樓，兩人因房屋居住問題，於電話中生
    口角爭執，甲○○於電話中辱罵乙○○，並稱有種就過來、
    要打伊等語，乙○○聞言竟基於毀損之犯意，於98年12月23
    日18時30分許，攜帶鐵撬1支至17號6樓（起訴書誤為5 樓）
    甲○○房間門外，以該鐵撬敲打房門，致門板破裂，足以生
    損害於甲○○。甲○○聽聞乙○○以鐵撬敲打房門，基於傷
    害之犯意，持鋁製球棒走出房門，朝乙○○頭部毆打，乙○
    ○隨即以右臂阻擋，並基於傷害之犯意，持鐵撬與甲○○扭
    打，嗣乙○○躲避至5 樓樓梯轉彎處，甲○○將球棒朝乙○
    ○胸部丟擲，之後並拿曬衣桿朝乙○○刺，再與乙○○搶奪
    鐵撬而互相扭打，乙○○因此受有胸腹部鈍傷、雙手多處鈍
    挫擦傷、右膝鈍傷，甲○○因此受有頸肩部5乘4平方公分挫
    傷併瘀血、右手腕部3乘2平方公分挫傷併擦傷、右小指1 公
    分撕裂傷等傷害。嗣甲○○及蔡玉霞報警，經警扣得鐵撬及
    鋁棒各1支。
二、案經甲○○、乙○○分別告訴由臺北縣政府警察局新店分局
    報告臺灣臺北地方法院檢察署檢察官提起公訴。
    理  由
壹、程序方面
    按被告以外之人於審判外之陳述，雖不符刑事訴訟法第 159
    條之1至第159條之4 之規定，而經當事人於審判程序同意作
    為證據，法院審酌該言詞陳述或書面陳述作成時之情況，認
    為適當者，亦得為證據；當事人、代理人或辯護人於法院調
    查證據時，知有刑事訴訟法第159條第1項不得為證據之情形
    ，而未於言詞辯論終結前聲明異議者，視為有前項之同意，
    刑事訴訟法第159條之1、第159條之5第1項、第2項分別定有
    明文。經查，本判決下列所引用之被告以外之人於審判外之
    陳述或非供述證據，檢察官、被告2 人於本院言詞辯論終結
    前均未聲明異議，本院審酌上開證據資料製作時較無人情施
    壓或干擾，亦無不當取供，及證明力明顯過低之瑕疵，認以
    之作為證據應屬適當，故揆諸前開規定，認前揭證據資料有
    證據能力，合先敘明。
貳、實體方面
一、訊據被告乙○○固坦承持鐵撬敲打甲○○房門致門板破裂之
    事實，惟矢口否認有何毀損、傷害犯行，辯稱：17號5 樓房
    屋是伊買的，該號6 樓是伊加建的，並非他人之物，當時伊
    去敲甲○○的門，甲○○一開門就持木棍打過來，伊就跑到
    5 樓，甲○○還拿棒球棒丟伊胸部，後來伊追上去時，甲○
    ○拿撐曬衣服竿子的架子（下稱曬衣桿）插伊，伊就用手推
    ，伊沒有用鐵撬打甲○○云云；被告甲○○固坦承手持鋁製
    球棒之事實，惟矢口否認有何傷害犯行，辯稱：是乙○○持
    鐵撬一直打伊，伊沒有辦法才拿鋁棒擋鐵撬，伊沒有打乙○
    ○，是2人扭在一起，他才受傷的云云。經查：
（一）被告乙○○持鐵撬至17號5 樓，對前妻蔡玉霞稱要被告甲
      ○○出來，蔡玉霞見被告乙○○攜帶鐵撬，不敢叫被告甲
      ○○出來，被告乙○○即逕自前往17號6 樓，以鐵撬敲打
      被告甲○○住處房門，致房門破裂一情，業據被告乙○○
      坦承在卷，核與證人即被告甲○○證述情節相符，且有房
      門照片4 紙（臺灣臺北地方法院檢察署99年度偵字第4579
      號卷第36頁至第39頁）在卷可稽，被告2 人互毆之原因堪
      以認定。
（二）被告乙○○雖辯稱17號6 樓係伊所加建，並非他人之物等
      語，然17號5樓係登記為被告甲○○名下，17號6樓為被告
      甲○○及劉國緯所居住一情，業據證人蔡玉霞證述明確，
      而17號5 樓房屋原為被告乙○○所購買，嗣該房屋遭拍賣
      ，被告乙○○與蔡玉霞欲投標買回，惟並未得標，渠等遂
      與得標之人協調，將該屋買回，買回後房屋登記在被告甲
      ○○名下等情，業據被告乙○○供述在卷（原審卷第51頁
      背面），則17號5 樓經拍賣程序出售予第三人，嗣後買回
      登記於甲○○名下，該棟6 樓加建建物亦隨之拍賣，嗣後
      由甲○○取得所有權等情，可資認定。再被告乙○○供稱
      ：伊回來住有經過蔡玉霞同意……伊當時有跟蔡玉霞講好
      17號6 樓是要給兒子甲○○、劉國緯住的，伊跟伊太太回
      來請讓渠等暫住，蔡玉霞有同意，伊沒有17號5 樓的鑰匙
      ，但伊有17號6 樓的鑰匙，是劉國緯給伊的（前揭偵查卷
      第6 頁、原審卷第51頁背面），足見被告乙○○並非立於
      所有權人之地位，17號5樓及該棟6樓加建建物於拍賣買回
      當時，已移轉所有權予甲○○，被告乙○○辯稱：17號 6
      樓係伊所加建，伊有所有權，並非毀損他人之物等語，尚
      非可採。
（三）98年12月23日18時30分許，被告乙○○持鐵撬敲打被告甲
      ○○房門，致房門破裂，被告甲○○即持鋁棒走出房門朝
      被告乙○○頭部打，被告乙○○以右手阻擋球棒，之後躲
      避至5 樓樓梯轉彎處，被告甲○○以球棒朝被告乙○○胸
      部丟擲，並拿曬衣桿朝乙○○刺，被告乙○○因此受有胸
      腹部鈍傷、雙手多處鈍挫擦傷、右膝鈍傷等情，業據證人
      即被告乙○○於原審審理時證述綦詳（原審卷第50頁背面
      ），核與其警詢、偵查中證述情節一致，復有行政院衛生
      署雙和醫院98年12月23日受理家庭暴力事件驗傷診斷書（
      前揭偵查卷第27頁至第28頁）在卷可參。與此同時，被告
      乙○○亦持鐵撬毆打被告甲○○，打到被告甲○○右肩膀
      、右手臂等處，被告甲○○之後將曬衣桿丟下，與被告乙
      ○○搶奪鐵撬，被告甲○○因此受有頸肩部5×4平方公分
      挫傷併瘀血、右手腕部3×2平方公分挫傷併擦傷，右小指
      1 公分撕裂傷一情，業據證人即被告甲○○證述在卷（原
      審卷第52頁背面），復有財團法人天主教耕莘醫院98年12
      月23日受理家庭暴力事件被告甲○○驗傷診斷書（前揭偵
      查卷第25頁至第26頁）在卷可憑，佐以被告乙○○供稱：
      被告甲○○拿曬衣桿戳伊時，伊鐵撬還拿在手上（原審卷
      第54頁背面），及其於警詢時坦稱：伊也用鐵具跟他互鬥
      ……他一直敲伊伊才用鐵具跟他互打等語（前揭偵查卷第
      4579號卷第5頁至第6頁），堪認被告乙○○全程均持鐵撬
      ，有動手毆打甲○○。綜上，被告乙○○持鐵撬，被告甲
      ○○持球棒、曬衣桿互毆一情明確，可資認定。
（四）被告乙○○辯稱：甲○○用曬衣桿插伊後，伊氣得要用鐵
      撬打他，甲○○就搶伊的鐵撬，兩人在搶的時候扭在一起
      ，兩人一起撞到牆壁，伊是右邊側邊碰到牆壁，伊沒有因
      此而受傷，甲○○站在伊對面，是右邊撞到牆壁，是那時
      候受傷的云云，惟被告乙○○所稱其與甲○○一同撞牆壁
      ，伊沒有受傷，被告甲○○卻有受傷，且兩人面對面，其
      為右邊撞牆，被告甲○○亦係右邊撞牆等情，核與常理不
      符，且被告甲○○所受之傷除頸肩部挫傷併瘀血外，尚受
      有右手腕部挫傷併擦傷、右小指1 公分撕裂傷，非屬撞牆
      所致之傷，被告乙○○辯稱甲○○所受之傷係撞壁產生，
      並非伊打傷等語，委不足採。被告甲○○辯稱：因為乙○
      ○先破壞伊臥室房門又攻擊伊，伊才會拿鋁棒防衛，伊沒
      有打乙○○，是樓梯通道狹小，乙○○拿鐵撬一直揮，自
      己受傷等語，惟證人即被告乙○○就其受傷之經過證述綦
      詳，業如前述，而被告甲○○於警詢時、原審審理時所述
      情節出入甚大，且乏佐證，尚難遽信，其於偵查中所述：
      乙○○上來瘋狂敲門打門……伊起來就跟他扭打等語（前
      揭偵查卷第34頁），核與證人即被告乙○○所述相符，較
      為可採。綜上，堪認被告甲○○於乙○○持鐵撬破壞其臥
      室房門後，出房門即以鋁棒攻擊被告乙○○，此時被告乙
      ○○並無何等攻擊行為，尚難認被告甲○○出於防衛意識
      而對於現在不法之侵害為防衛行為，被告甲○○所辯，亦
      不足採。
（五）此外，復有扣押物品目錄表2 紙、被告乙○○受傷之行政
      院衛生署雙和醫院診斷證明書附卷（前揭偵查卷第19頁至
      第22頁、第27、28頁）可參。本件事證明確，被告2 人犯
      行均堪認定。
三、按家庭暴力防治法所稱家庭暴力，係指家庭成員間實施身體
    或精神上不法侵害之行為；又稱家庭暴力罪，指家庭成員間
    故意實施家庭暴力行為而成立其他法律所規定之犯罪，家庭
    暴力防治法第2 條第1 款、第2 款定有明文。查被告乙○○
    、甲○○係父子，具有家庭暴力防治法第3 條第3 款所稱之
    家庭成員關係，核被告乙○○、甲○○所為傷害部分，係犯
    家庭暴力罪，應依刑法第277 條第1 項之傷害罪處斷，被告
    乙○○另犯刑法第354 條之毀損罪。被告甲○○對於直系尊
    親屬犯傷害罪，應依刑法第280 條之規定加重其刑。被告乙
    ○○所犯上開毀損、傷害罪，犯意各別，行為互殊，應分論
    併罰。
四、原審認被告2人罪證明確，依家庭暴力防治法第2條，刑法第
    277條第1 項、第280條、第354條、第51條第6款、第41條第
    1項前段、第38條第1項第2款，刑法施行法第1條之1 規定，
    審酌被告2 人為父子關係，雖兩人關係並不密切，被告甲○
    ○供稱從小就未見過乙○○等語，惟因居住問題導致2 人反
    目成仇，甚至棍棒相向，當屬人倫悲劇，衡酌被告乙○○因
    遭被告甲○○辱罵，即先以鐵撬破壞甲○○房門門板，被告
    甲○○隨即持鋁棒毆打年近花甲之父親，被告乙○○亦隨之
    持鐵撬與兒子互毆，以及被告2 人毆打對方之手段輕重略有
    差異，被告乙○○並無前科，素行尚佳，被告甲○○曾有贓
    物、過失致死前科等一切情狀，被告乙○○所犯毀損部分，
    處拘役30日，所犯傷害部分，處拘役40日，並均諭知如易科
    罰金以新臺幣1000元折算1 日之折算標準，定其應執行刑為
    拘役60日，並諭知如易科罰金以新臺幣1000元折算1 日之折
    算標準。被告甲○○拘役65日，並諭知如易科罰金以新臺幣
    1000元折算1日之折算標準。末查，扣案之鐵撬、鋁棒各1支
    ，為供被告乙○○、甲○○犯罪所用，分屬被告乙○○、甲
    ○○所有，有扣押物品目錄表在卷可參，依刑法第38條第 1
    項第2 款規定，均沒收。認事用法，核無不合，量刑亦屬妥
    適，被告乙○○上訴意旨，空言否認犯罪，自不足取，應予
    駁回。至檢察官上訴意旨，以被告甲○○犯後在證據明確下
    仍否認犯行，與其父被告乙○○敵對心態甚強，浪費司法資
    源且迄未向其父被告乙○○道歉及尋求和解，量處拘役65日
    實屬過輕云云。惟本案之發生係被告乙○○所挑起，依被告
    甲○○之素行，下手之輕重及被告乙○○之傷勢，再衡酌被
    告乙○○傷害部分所處拘役40日之情狀，原審量處被告甲○
    ○拘役65日，尚稱允洽，殊無過輕之嫌，此部分上訴意旨，
    尚非有據，亦應予駁回。
據上論斷，應依刑事訴訟法第368條，判決如主文。
本案經檢察官彭南雄到庭執行職務。
中    華    民    國    99    年    11    月     9    日
                  刑事第三庭  審判長法  官  陳博志
                                    法  官  劉興浪
                                    法  官  許文章
以上正本證明與原本無異。
不得上訴。
                                    書記官  蔡慧娟
中    華    民    國    99    年    11    月    9     日

司法院資訊處製作；財團法人民間司法改革基金會備份。
